臺灣高等法院臺中分院刑事判決　　　　96年度上訴字第1458號
上　訴　人
即　被　告　乙○○
選任辯護人　陳坤榮律師
上列上訴人因毒品危害防制條例案件，不服臺灣彰化地方法院96
年度訴字第234號中華民國94年4月26日第一審判決（起訴案號：
臺灣彰化地方法院檢察署95年度偵字第8617號），提起上訴，本
院判決如下：
    主  文
原判決撤銷。
乙○○販賣第二級毒品，處有期徒刑肆年陸月。扣案如附表壹所
示之物沒收銷燬之，如附表貳所示之物沒收。
    事  實
一、乙○○明知甲基安非他命業經公告列為毒品危害防制條例第
    2條第2項第2款所定之第二級毒品，非經許可不得販賣、施
    用或持有，竟同時基於意圖牟利而販賣第二級毒品甲基安非
    他命予不特定人，及供己施用而持有甲基安非他命之犯意，
    於民國95年9月15日晚上某時許，在位於彰化縣員林鎮○○
    路○○道臺76號快速道路交會之路口處，以新臺幣（下同）
    55,000元之價格，向其工地同事真實姓名、年籍均不詳綽號
    「阿龍」之成年男子（下稱「阿龍」），販入部分供販賣所
    用及部分供己施用之第二級毒品甲基安非他命（起訴書誤載
    為安非他命）共計3包（分別驗前淨重36.92公克、驗後淨重
    36.88公克、純度64.05％；驗前淨重18.33公克、驗後淨重
    18.3公克、純度63.25％；驗前淨重0.06公克、驗後淨重
    0.05公克、純度65.4％，且無法區別何部分係供己施用而販
    入，何部分係供販賣所用而販入），除其中部分欲供己施用
    外，其餘部分則欲伺機販售予不特定人牟利，然於其尚未賣
    出（原審誤載為「販出」）及施用之前，於95年9月15日晚
    上7時16分，在上址路口處為警臨檢而查獲，並扣得上開第
    二級毒品甲基安非他命3包，始知上情。
二、案經海岸巡防總局中部地區巡防局報請臺灣彰化地方法院檢
    察署檢察官偵查起訴。
    理  由
壹、程序部分：
一、按被告之自白，非出於強暴、脅迫、利誘、詐欺、疲勞訊問
    、違法羈押或其他不正之方法，且與事實相符者，得為證據
    ；被告陳述其自白係出於不正之方法者，應先於其他事證而
    為調查。該自白如係經檢察官提出者，法院應命檢察官就自
    白之出於自由意志，指出證明之方法，刑事訴訟法第156條
    第1項、第3項分別定有明文。又被告供認犯罪之自白，如係
    出於強暴、脅迫、利誘、詐欺或其他不正方法，取得該項自
    白之偵訊人員，往往應擔負行政甚或刑事責任，若被告已提
    出證據主張其自白非出於任意性，法院自應深入調查，非可
    僅憑負責偵訊被告之人員已證述未以不正方法取供，即駁回
    此項調查證據之聲請（最高法院91年臺上字第2908號判例要
    旨參照）。經查：
  (一)被告乙○○及其選任辯護人均主張，被告乙○○於製作警詢
    筆錄前，因受證人即海岸巡防總局中部地區巡防局嘉義機動
    查緝隊（下稱嘉義機動查緝隊）司法警察郭志榮向被告表示
    ，被告實際並無販賣，雖承認販入甲基安非他命也沒有事情
    等語之誘導方式影響，而於警詢中自白其販入甲基安非他命
    犯行等語，已抗辯被告於警詢中之自白販入甲基安非他命犯
    行，並非出於任意性，參酌前揭說明，自應就被告此一抗辯
    內容先予調查，合先敘明。
  (二)證人即製作被告警詢筆錄之司法警察許宏圍於偵訊、原審審
    理中均具結證述：製作被告警詢筆錄前，因其在影資料，在
    辦公室內走來走去，當時被告、證人即同事郭志榮在辦公室
    茶几處，證人郭志榮向被告表示要說實話，其製作被告警詢
    筆錄時，被告有坦承販入甲基安非他命，部分供己施用外，
    部分欲供販賣不特定之人等語（見偵查卷第27頁、原審卷第
    52頁背面、53頁）；證人即嘉義機動查緝隊司法警察郭志榮
    於原審具結證述：當日查獲被告製作警詢筆錄前，因其需先
    了解案情，並告訴被告因查獲甲基安非他命數量很多，要求
    被告應據實陳述購買甲基安非他命的用途，被告在辦公室茶
    几處坦承販入甲基安非他命，部分供己施用，部分欲販賣等
    語後，其即離開該處，當時證人許宏圍等約6、7人亦在辦公
    室茶几附近處，後由證人許宏圍負責製作被告警詢筆錄，其
    未曾於警詢中誘導被告為上揭自白內容等語（見原審卷第54
    至55頁）等語，與臺灣彰化地方法院檢察署檢察官於96年1
    月22日上午11時40分勘驗被告警詢時之電磁記錄物，勘驗結
    果為：被告在警詢中確實連續2次坦承，其購入本案之甲基
    安非他命，部分係供己施用外，另部分係欲出售與不特定之
    他人，並無司法警察告知被告，如承認扣案毒品如預供販賣
    ，罪名較為輕微等情，此有同署96年1月22日勘驗筆錄1份在
    卷可參（見偵查卷第57頁），核屬相符。並參酌被告於原審
    亦自承，其於警詢中所為之陳述，均出於其自由意志；許宏
    圍、郭志榮均無對其有任何強暴脅迫行為等語（見原審卷第
    18頁、55頁背面），足見證人郭志榮於警詢中，當無誘導被
    告自白上揭意圖營利販入甲基安非他命犯行之必要，上揭證
    人證述內容應可採信，被告及其選任辯護人上揭所辯，核與
    前揭證據不符，無足採信。
  (三)至被告之選任辯護人主張，證人許宏圍曾於偵訊中證述，證
    人郭志榮有向被告表示，被告實際並無販賣，如承認販入甲
    基安非他命，亦沒有事情云云，經原審於96年3月14日勘驗
    證人許宏圍於偵訊時之電磁記錄物，其勘驗結果為：偵訊筆
    錄內容，均有按照證人許宏圍陳述摘要記載，並無被告之選
    任辯護人前揭所述之情形，亦有原審96年3月14日勘驗筆錄1
    份在卷可參，則被告之選任辯護人上揭主張，顯屬無據。
  (四)從而，被告於警詢中所為之自白、陳述，係出於其任意性所
    為自白、陳述，具有證據能力。被告及其選任辯護人上揭所
    辯，尚非可取。
二、至於，以下所引用被告以外之人於審判外之言詞或書面陳述
    ，雖不符合刑事訴訟法第159條之1至第159條之4之規定者，
    然均經法院審理時當庭直接提示而為合法之調查，而檢察官
    、被告及其選任辯護人，均同意作為本案之證據（見原審卷
    第18頁背面），本院審酌前開證據作成或取得之狀況，均無
    非法或不當取證之情事，亦無顯不可信之情況，故認為適當
    而均得作為證據。是前揭證據，依刑事訴訟法第159條之5之
    規定，均具有證據能力，先此敘明。
貳、實體部分：
一、訊據被告乙○○固坦承於前揭時、地向「阿龍」購買如附表
    所示之第二級毒品甲基安非他命3包後為警查獲，且其有欲
    供自己施用之意，然尚未及施用，即為警查扣之事實，惟矢
    口否認有何意圖營利而販入第二級毒品之犯行，辯稱：因其
    聽信工地同事「阿龍」表示施用甲基安非他命可以減肥而購
    入之甲基安非他命，欲供自己吸食用以減肥云云，然查：
  (一)上揭犯罪事實，業據被告於95年9月15日警詢及翌日檢察官
    偵查中（初訊）坦承不諱（見警詢卷第3頁、偵查卷第5頁）
    ，且有晶體3包扣案可證。該3包晶體經送鑑定結果，均含甲
    基安非他命無訛（3包依序驗前淨重36.92公克、驗後淨重
    36.88公克、純度64.05％；驗前淨重18.33公克、驗後淨重
    18.3公克、純度63.25％；驗前淨重0.06公克、驗後淨重0.
    05公克、純度65. 4％），有財團法人私立高雄醫學大學附
    設中和紀念醫院（下稱高雄醫學院）95年10月19日高醫附科
    字第0950003476號函檢附之95年9月25日報告編號0000－000
    號至232號檢驗報告各1紙附卷可稽（見偵查卷第43頁至第46
    頁）。
  (二)被告雖辯稱：其向「阿龍」購入取得之甲基安非他命係欲供
    己吸食用以減肥，並非販入後欲出賣，而且每月用量為2萬
    元，1次購買3個月用量便宜5千元，故1次購買3個月55,000
    元之甲基安非他命，至於，警詢中自白意圖賣出而販入甲基
    安非他命犯行云云，係出於警方誘導云云。惟查：
  1.按毒品危害防制條例第5條所稱之「意圖販賣而持有毒品」
    ，係指原非以營利販賣為目的而持有毒品，例如原擬購入供
    自己或親友使用而持有；或因受贈或拾獲等其他原因而持有
    ，至其後始起意販賣者而言。如自始即以轉行販賣營利之目
    的而販入持有毒品者，雖於販出前即被查獲，其先前之販入
    行為已完成，應論以販賣既遂罪，無復論以意圖販賣而持有
    毒品罪之餘地（最高法院92年度臺上字第3177號、同院95年
    度臺上字第3574號判決要旨參照）。
  2.被告為警查獲本案時，即出於己意而向警方自白上揭犯行，
    並無任何人誘導被告為上揭警詢自白等情，已如前述。另，
    被告雖於原審審理中辯稱，購入之扣案甲基安非他命全部均
    欲供己吸食減肥，且購買時扣案之甲基安非他命已分成大、
    小包，「阿龍」告知吸食用量為一點點云云。然被告對於施
    用甲基安非他命之用量，先於原審準備程序中陳稱：「阿龍
    」叫其自己決定，復改稱「阿龍」表示需吸食用量約為半個
    指甲之甲基安非他命，其陳述先後已有差異，且被告亦於原
    審自承與「阿龍」交情普通。則依照常情，倘若被告購入扣
    案之甲基安非他命，全部欲供自己吸食減肥，何以被告竟對
    施用甲基安非他命之用量等細節事項，均未加詢問。又因被
    告與「阿龍」交情普通，則被告對於「阿龍」所謂施用甲基
    安非他命可以減肥，以及「阿龍」所出售被告之「甲基安非
    他命」之成分、效用，何以能深信不疑。何況，被告自稱：
    其為板模工，每天工資2、3千元，每月工作20至30等語（見
    本院卷第23頁），並非家道殷實之人，被告對於減肥效用不
    明之甲基安非他命，何以不先購買試用少許，待真有減肥實
    效後，再大量購入？竟然出資與其每月辛苦工作收入相當之
    金額，1次販入大量甲基安非他命，此舉顯然與被告所述與
    「阿龍」之交情普通、每月收入5、6萬元各情，在在均有違
    常情，其所辯購買甲基安非他命全為自己減肥施用云云，核
    非可取。
  3.再參酌被告於原審審理中自承，其於95年9月15日購入前開
    扣案之甲基安非他命3包後，至本案為警查獲前，未曾施用
    甲基安非他命等語（見原審卷第18頁背面），且警方查獲當
    日採集被告尿液送驗結果，呈甲基安非他命陰性反應等情，
    此有高雄醫學院95年10月19日高醫附科字第0950003476號函
    檢附之95年9月25日報告編號9509－95號檢驗報告1紙附卷可
    佐（見偵查卷宗第47頁）。益見被告並無施用甲基安非他命
    成癮之情狀，應無滿足毒癮而「一次大量購入」純度不低之
    甲基安非他命之必要，而且其上揭意圖施用，但未及施用甲
    基安非他命等語，尚堪採信（但另有同時販賣意圖）。何況
    ，甲基安非他命藥用劑量為每日2.5至25毫克，最小致死量
    約為1克乙節，業經法務部調查局93年11月函覆臺灣高等法
    院甚明（見本院卷第48－1頁）。是過量施用甲基安非他命
    有危及生命之虞，其理至明。被告既屬初次吸食甲基安非他
    命者，其用量當非巨大，惟依被告前揭持有第二級毒品甲基
    安非他命重量觀之，少則0.06公克，多則達36.92公克之重
    ，數量非微且純度不低，顯已超逾一般初試吸毒者僅抽取微
    量吸食毒品之慣常型態，亦與一般單純施用毒品者，身邊僅
    留存數公克之毒品供施用之常情，顯然迥異。又購得之毒品
    可能因保存不易而受潮變質，倘被告購入之全部甲基安非他
    命，非將部分甲基安非他命欲另行販出牟利，豈可能販入而
    持有數量龐大之甲基安非他命，不但增加為警查緝之風險，
    亦因花費鉅資購買大量毒品僅供自己長期施用，而自陷遭查
    緝之風險及持有毒品成品質變之不利益之可能。
  4.被告明知甲基安非他命係第二級毒品，為價格昂貴之違禁物
    ，取得不易，而政府為杜絕毒品之氾濫，對於查緝毒品之販
    賣，無不嚴厲執行，且販賣第二級毒品之罪責甚重，被告販
    入扣案之大量第二級毒品甲基安非他命，其目的顯非僅單純
    供己施用，其甘冒被查緝之危險，自有奇貨可居，日後可供
    獲利之認知及意圖，足認被告一次大量購入扣案之甲基安非
    他命3包，除有供己施用之意外，另有出於販賣營利之意圖
    而販入上開毒品。從而，被告警詢及偵查中初訊之自白核與
    前揭事證相符，應可採信。
  (三)綜上所述，被告所辯，顯係卸責之詞，不足採信。本案事證
    明確，被告販賣第二級毒品甲基安非他命及供己施用而持有
    第二級毒品甲基安非他命之犯行，應堪認定。
二、被告行為後，刑法於94年2月2日修正公布、刑法施行法於95
    年6月14日修正公布，並均於95年7月1日施行，關於本案應
    適用之新舊法，茲比較如下：
  (一)修正後刑法第2條第1項規定，已將新舊法律適用之「從新從
    輕」原則，改採「從舊從輕」原則，而此規定僅係規範行為
    後法律變更所生新舊法律比較適用之準據法，並非實體刑罰
    法律，自不生行為後法律變更之比較適用之問題，於95年7
    月1日刑法施行後，應逕行適用新法第2條第1項之規定，為
    「從舊從輕」之比較（最高法院95年5月23日第8次刑事庭會
    議決議第1點第1項參照）。又修正後刑法第11條係增訂刑法
    於其他法律有「保安處分」之規定者，亦適用之，亦無關犯
    罪行為可罰性之變更，亦應逕行適用新法第11條之規定。
  (二)法定刑中罰金刑部分：刑法第33條第5款業經修正公布，修
    正後刑法第33條第5款規定「罰金：新臺幣一千元以上，以
    百元計算之」，與修正前刑法第33條第5款規定「罰金：（
    銀元）一元以上」不同。比較修正前後之罰金刑輕重，該罰
    金刑之最低刑度於修法後已有加重，故以95年7月1日修正施
    行前之刑法規定較有利於被告，依刑法第2條第1項前段規定
    ，本案關於被告違反毒品危害防制條例第4條第1項販賣第一
    級毒品罪及同條例第4條第2項販賣第二級毒品罪之法定罰金
    刑最低度部分，自應適用行為時之法律（修正前刑法第33條
    第5款）決定其罰金部分之最低刑（就被告所犯違反毒品危
    害防制條例第4條第1項、第2項案件，刑法第33條列於總則
    編，依刑法第11條前段規定，亦適用於該罪）。
三、法律之適用
  (一)查甲基安非他命屬毒品危害防制條例第2條第2項第2款之第
    二級毒品。而販賣毒品罪，不以販入之後，復行賣出為必要
    ，只須意圖營利而販入或賣出，有一於此，犯罪即應成立，
    僅於意圖營利而販入以外之原因而持有毒品後，另行起意販
    售，而尚未著手於販售之情形，始有意圖販賣而持有毒品罪
    之適用，已如前述。是被告意圖營利而販入甲基安非他命部
    分，核係犯毒品危害防制條例第4條第2項販賣第二級毒品罪
    。另被告意圖供自己施用而持有甲基安非他命部分，其持有
    之重量（淨重）達55.31公克，依照行政院於93年1月7日發
    布之轉讓持有毒品加重其刑之數量標準第2條第1項第2款：
    「第二級毒品：淨重十公克以上」之規定，核係犯同條例第
    11 條第2項、第4項持有第二級毒品達一定數量之罪。
  (二)又起訴書對被告所為之意圖供自己施用而持有第二級毒品甲
    基安非他命部分，漏載此部分之法條，然檢察官已於起訴事
    實欄載明該犯罪事實，本院自應予審酌，附此敘明。
  (三)按刑法上所謂吸收犯，係指一罪所規定之構成要件，為他罪
    構成要件所包括，因而發生吸收關係者而言。如意圖供自己
    施用而持有毒品，進而施用，則其持有之低度行為，當然為
    高度之施用行為所吸收，不另論以持有毒品罪；惟如施用毒
    品者，另基於其他原因而單純持有毒品，其單純持有毒品之
    行為與施用毒品間即無高低度行為之關係可言，自不生吸收
    犯之問題（最高法院90年度臺非字第174號判決要旨參照）
    。被告意圖營利販入第二級毒品而持有第二級毒品之低度行
    為，為其販賣第二級毒品之高度行為所吸收，不另論罪。
  (四)被告所犯上揭販賣第二級毒品罪與意圖供自己施用而持有第
    二級毒品罪，係一行為觸犯數罪名，屬想像競合，應從一重
    之販賣第二級毒品罪處斷。
  (五)另按毒品危害防制條例第4條第2項規定：「製造、運輸、販
    賣第二級毒品者，處無期徒刑或七年以上有期徒刑，得併科
    新臺幣七百萬元以下罰金。」其法定刑為7年以上有期徒刑
    ，刑罰甚重。然同為販賣第二級毒品之人，其原因動機不一
    ，犯罪情節未必盡同，或有大盤毒梟者，亦有中、小盤之分
    ，甚或僅止於吸毒者友儕間為求互通有無之有償轉讓者亦有
    之，其販賣行為所造成危害社會之程度自屬有異，法律科處
    此類犯罪，所設之法定最低本刑卻同為「無期徒刑或七年以
    上有期徒刑，得併科新臺幣七百萬元以下罰金」，不可謂不
    重。於此情形，倘依其情狀處以低於7年之有期徒刑，即足
    以懲儆，並可達防衛社會之目的者，自非不可依客觀之犯行
    與主觀之惡性二者加以考量其情狀，是否有可憫恕之處，適
    用刑法第59條之規定酌量減輕其刑，期使個案裁判之量刑，
    能斟酌至當，符合比例原則。查，本件被告雖意圖營利而販
    入第二級毒品甲基安非他命，但尚未賣出甲基安非他命予他
    人，故尚未造成無可彌補之鉅大危害，且依其販入之數量，
    較諸販毒集團尚屬小額，以其情節而論，其惡性尚不如專以
    販賣第二級毒品維生之販毒集團重大。然被告所犯之販賣第
    二級毒品罪，其最輕法定本刑為7年以上有期徒刑，實屬情
    輕法重，衡其犯罪情狀在客觀上顯非不可憫恕，以其所犯之
    罪之最低法定刑為無期徒刑、或7年以上有期徒刑而言，本
    院認為法重情輕，縱使量處法定最低刑度之有期徒刑7年，
    仍嫌過重，本院依被告客觀之犯行與主觀之惡性二者加以考
    量其犯罪情狀，爰依裁判時刑法第59條之規定，均予以酌量
    減輕其刑度，方屬公允衡平。
三、撤銷原審判決及量刑之理由：
  (一)原審認被告罪證明確，予以論罪科刑，固非無見。惟：
  1.原審未審酌上情，依刑法第59條規定酌減其刑，尚有未合。
  2.被告持有第二級毒品已逾10公克以上，此部分核係犯毒品危
    害防制條例第11條第2項、第4項之罪，此部分原審僅論以同
    條例第11條第2項之罪，漏引同條第4項，尚有違誤。
    被告上訴意旨否認販賣第二級毒品罪，固非可取，然原審判
    決既有上開可議之處，即屬無可維持，應由本院撤銷改判。
  (二)爰審酌被告為謀個人私利，無視於政府制定毒品危害防制條
    例，杜絕毒品犯罪之禁令，販入第二級毒品甲基安非他命，
    意圖藉以牟利，數量不低，若流入市面將危害社會治安，但
    被告於警詢及檢察官初訊時尚能坦承犯行，可見尚有悔意，
    並參酌被告之素行、犯罪之動機、犯罪後之態度等一切情狀
    ，分別量處如主文第2項所示之刑，以資懲儆。
  (三)沒收部分：
    按依毒品危害防制條例第18條第1項前段規定，得諭知沒收
    並銷燬之者，以查獲之毒品及專供製造或施用毒品之器具為
    限，並不及於毒品之外包裝。同條例第19條第1項復規定犯
    同條例第4條至第9條、第12條、第13條或第14條第1項、第2
    項之罪者，其供犯罪所用之物或因犯罪所得之財物，均需諭
    知沒收之，法院無審酌之餘地。而毒品之外包裝有防止毒品
    裸露、逸出及潮濕之功用，並便於攜帶及運輸，其係供販賣
    、運輸毒品所用之物，至為顯然，應依毒品危害防制條例第
    19 條第1項之規定宣告沒收之，方屬適法（最高法院90年度
    臺上字第2046號判決要旨參照）。查：
  1.扣案之第二級毒品甲基安非他命3包（不含包裝袋3個，分別
    驗前淨重36.92公克、驗後淨重36.88公克、純度64.05％；
    驗前淨重18.33公克、驗後淨重18.3公克、純度63.25％；驗
    前淨重0.06公克、驗後淨重0.05公克、純度65.4％）均屬查
    獲之第二級毒品，爰依毒品危害防制條例第18條第1項前段
    規定，不問屬於犯人與否，應予宣告沒收銷燬之；又鑑定耗
    損之毒品，既已滅失，即無庸併予宣告沒收銷燬。
  2.扣案之包裝前揭甲基安非他命之包裝袋共計3個，為被告所
    有且供販賣毒品，防其裸漏、潮濕，便於交付所用之物，應
    依毒品危害防制條例第19條第1項規定，宣告沒收。
  3.另扣案之行動電話3支（均含晶片卡1張）分別係被告及其夫
    所有之物，業經被告陳述明確，且本院亦查無任何積極證據
    ，足資證明與被告所為上揭犯行有何關連，爰不予宣告沒收
    。
據上論結，應依刑事訴訟法第369條第1項前段、第364條、第299
條第1項前段，毒品危害防制條例第4條第2項、第11條第2項、第
4項、第18條第1項前段、第19條第1項，刑法第11條前段前段、
第55條、第59條，判決如主文。
本案經檢察官甲○○到庭執行職務。
中　　華　　民　　國　　96　　年　　7 　　月　　26　　日
            刑事第八庭  審判長法  官  羅  得  村
                              法  官  張  靜  琪
                              法  官  陳  宏  卿
上列正本證明與原本無異。
如不服本判決應於收受送達後十日內向本院提出上訴書狀，其未
敘述上訴之理由者並得於提起上訴後十日內向本院補提理由書（
均須按他造當事人之人數附繕本）。
                              書記官  柯  孟  伶
中　　華　　民　　國　　96　　年　　7 　　月　　26　　日
【附錄本判決論罪科刑之法條全文】
毒品危害防制條例第4條第2項：
製造、運輸、販賣第二級毒品者，處無期徒刑或7 年以上有期徒
刑，得併科新臺幣7 百萬元以下罰金。
毒品危害防制條例第11條第2項、第4項：
持有第二級毒品者，處2 年以下有期徒刑、拘役或新臺幣3 萬元
以下罰金。
持有毒品達一定數量者，加重其刑至二分之一，其標準由行政院
定之。
【附表壹】
一、第2 級毒品甲基安非他命1 包（驗前淨重36.92 公克、驗後
    淨重36.88 公克、純度64.05 ％）。
二、第2 級毒品甲基安非他命1 包（驗前淨重18.33 公克、驗後
    淨重18.3公克、純度63.25 ％）。
三、第2 級毒品甲基安非他命1 包（驗前淨重0.06公克、驗後淨
    重0.05公克、純度65.4％）。
【附表貳】
    包裝如前揭【附表壹】所示之甲基安非他命之包裝袋，合計
    3個。
